【裁判字號】    96,訴,1174
【裁判日期】    970507
【裁判案由】    返還土地等
【裁判全文】
臺灣桃園地方法院民事判決              96年度訴字第1174號
原      告  甲○○
                        9號
被      告  丙○○
            乙○○
                        號
上列當事人間請求返還土地等事件，於民國97年4 月17日辯論終
結，本院判決如下：
    主      文
原告之訴及假執行之聲請均駁回。
訴訟費用由原告負擔。
    事實及理由
壹、程序方面
    按訴狀送達後，原告不得將原訴變更或追加他訴，但擴張或
    減縮應受判決事項之聲明者，則不在此限。民事訴訟法第25
    5 條第1 項第3 款定有明文。經查本件原告起訴時，以系爭
    土地為其所有，遭被告侵害占用，依民法第767 條、第184
    條之規定，求為判決：(一)被告應將原告所有坐落於桃園縣八
    德市○○段949 地號土地（下稱系爭土地）上之地上物如附
    圖二所示紅色斜線區域圍牆（面積40平方公尺，下稱系爭圍
    牆）拆除，並將土地返還原告。(二)被告應連帶給付原告新台
    幣（下同）100 萬元，及自起訴狀繕本送達之翌日起至清償
    日止按年息5 ％計算之利息。(三)請准供擔保宣告假執行（本
    院卷第5 頁）。嗣於本院96年9 月7 日準備程序時更正聲明
    為：(一)被告應將系爭圍牆（面積180 平方公尺）拆除。(二)被
    告應就如附圖一黃色區域部分之防風林（下稱系爭防風林）
    連帶賠償原告95萬元。(三)被告應連帶賠償原告淨土工程費5
    萬元。(四)上開賠償金額應自起訴狀繕本送達翌日起至清償日
    止，按年利率5 ％計算利息。(五)請准供擔保宣告假執行（本
    院卷第47頁）。於本院97年4 月17日審理時當庭更正聲明為
    ：(一)被告應將系爭圍牆拆除（面積13.528平方公尺），並將
    土地返還原告。(二)被告應連帶給付給付原告100 萬元，及自
    起訴狀繕本送達翌日起至清償日止，按年息5 ％計算之利息
    。(三)請准供擔保宣告假執行（本院卷第144 頁）。經核原告
    上開更正後之聲明僅屬擴張及減縮應受判決事項之聲明，而
    不涉及訴之變更或追加，參照前開規定，應予准許。
貳、實體方面
一、原告主張：緣兩造為兄弟關係，兩造之母劉朱賢妹於民國92
    年間將系爭土地贈與原告、被告丙○○、乙○○及兩造胞妹
    劉麗容，4 人持分分別為308/1000、285/1000、285/1000、
    122/1000，並將系爭土地分為4 區域建築房屋，約定由原告
    使用如附圖一所示紅色斜線區域土地（下稱系爭紅色區域土
    地），其上種植觀音竹處即系爭防風林亦歸由原告所有，惟
    原告因故並未於該區域建屋。詎被告於建屋前測量時未通知
    原告到場，於建屋時亦未徵得原告同意，擅自占用部分系爭
    紅色區域土地建屋，且將原告所有之系爭防風林剷除，並興
    建系爭圍牆（共計長67.64 公尺、寬0.2 公尺，總面積為13
    .528 平 方公尺，下稱系爭圍牆）。又系爭紅色區域土地本
    係秧田，被告為建築系爭圍牆而致該處變成碎石地，雜草叢
    生，且於其上焚燒垃圾。被告該等行為，侵害原告財產權，
    爰依民法第767 條、第184 條行使權利，請求被告應將系爭
    圍牆拆除，並連帶賠償剷除系爭防風林致原告所受之損失95
    萬元（以5000株觀音竹、每株190 元計算，共計95萬元），
    及系爭紅色區域土地回復原狀之淨土工程費用5 萬元。並聲
    明：(一)被告應將系爭圍牆拆除。(二)被告應連帶賠償100 萬元
    ，及自起訴狀繕本送達被告之翌日起至清償日止，按年息5
    ％計算之利息。(三)請准供擔保宣告假執行。
二、被告則以：兩造之母劉朱賢妹於92年8 月20日將系爭土地贈
    與予兩造、胞妹劉麗容4 人共有，惟並無原告上開所稱之分
    管協議存在。系爭土地上之建物（門牌號碼：桃園縣八德市
    ○○路1142巷66號，下稱系爭建物）亦係劉朱賢妹於92年9
    月1 日贈與被告丙○○、被告乙○○、劉麗容，持分各1/3
    。系爭防風林及系爭圍牆，則為兩造父母於贈與系爭土地、
    建物前，為建築房屋所拆除及興建，系爭紅色區域土地上之
    碎石為建屋當時所造成，而當時劉朱賢妹仍為系爭土地之所
    有權人，自有權對系爭土地為任何處分，於被告無涉。又被
    告並未於系爭土地上焚燒垃圾。並聲明：(一)原告之訴駁回。
    (二)如受不利益判決，願供擔保請准宣告免為假執行。
三、兩造不爭執事項
  (一)劉朱賢妹於92年8 月20日贈與系爭土地予原告、被告丙○○
    、乙○○及兩造胞妹劉麗容，4 人持分分別為308/1000、28
    5/1000、285/ 1000 、122/1000。於92年9 月5 日辦理移轉
    登記。
  (二)劉朱賢妹於91年11月11日遞件向桃園縣八德市公所申請建築
    系爭建物之建造執照，核准後開始建造，並經桃園縣八德市
    戶政事務所核發門牌證明，門牌號碼為桃園縣八德市○○路
    1142巷66號。嗣於92年6 月20日遞件申請系爭建物之使用執
    照，並經桃園縣八德市公所核准。嗣於92年9 月1 日劉朱賢
    妹將系爭建物贈與被告丙○○、被告乙○○、劉麗容3 人，
    持分各1/3 。
  (三)系爭防風林於系爭建物建築前即存在於附圖一所示黃色區域
    。
  (四)系爭圍牆於系爭建物建築前尚未興建。
  (五)系爭紅色區域土地於系爭建物建築後殘有碎石、垃圾焚燒痕
    跡。
  (六)系爭建物未辦理保存登記。
四、得心證之理由
  (一)按當事人主張有利於己之事實者，就其事實有舉證之責任，
    民事訴訟法第277 條定有明文。是倘原告就其所主張之起訴
    原因負有舉證責任，卻不能為相當之證明，而被告就其抗辯
    事實已有相當之反證者，自應駁回原告之請求，此舉證責任
    分配之當然結果。查本件原告主張被告有剷除系爭防風林、
    興建系爭圍牆、於紅色區域土地堆放碎石及焚燒垃圾之行為
    ，侵害原告所有權，依民法第767 條所有人之物上請求權、
    第184 條侵權行為損害賠償請求權之規定訴請被告負除去侵
    害、連帶賠償損害之責，惟為被告所否認，是原告自應就此
    權利發生事實負舉證之責，即原告應就1.剷除系爭防風林、
    興建系爭圍牆之際，伊為系爭防風林、系爭紅色區域土地之
    所有權人、2.系爭防風林為被告所剷除、系爭圍牆為被告所
    興建、3.系爭紅色區域土地上堆放之碎石、焚燒垃圾為被告
    所為之事實負舉證責任，合先敘明。
  (二)按不動產物權，依法律行為而取得、設定、喪失及變更者，
    非經登記，不生效力，民法第758 條定有明文。查系爭土地
    為劉朱賢妹於92年8 月20日贈與原告、被告丙○○、乙○○
    及兩造胞妹劉麗容，4 人持分分別為308/1000、28 5/1000
    、285/ 1000 、122/1000，嗣於92年9 月5 日始辦理所有權
    移轉登記之事實，為兩造所不爭執，並有系爭土地登記謄本
    、土地建築改良物贈與所有權移轉契約書、財政部台灣省北
    區國稅局贈與稅不計入總額證明書在卷可稽（本院卷第15、
    36、37頁），是原告係於92年9 月5 日始取得系爭土地所有
    權而為共有人，足堪認定。再者，據證人即兩造之父丁○○
    到庭證稱：系爭防風林係於建築系爭建物時，伊請人來剷除
    等語（本院卷第81頁），核與被告所辯系爭防風林係父母於
    建築系爭建物時，為興建系爭圍牆所剷除之情相符。又系爭
    建物係於91年11月11日向桃園縣八德市公所申請建造，於92
    年6 月20日向桃園縣八德市公所申請使用執造，劉朱賢妹於
    92年9 月1 日將系爭建物贈與被告丙○○、被告乙○○、劉
    麗容3 人，持分各1/3 之事實，亦為兩造所不爭執，並有桃
    園縣八德市公所實施區域計畫地區自用農舍建造執照、使用
    執照、土地建築改良物贈與所有權移轉契約書、財政部台灣
    省北區國稅局贈與稅不計入總額證明書在卷可憑（本院卷第
    38至41頁），並經本院向桃園縣八德市公所調取系爭建物建
    造執照、使用執照申請案卷核閱無訛，亦堪認定。是系爭防
    風林之剷除、系爭圍牆之興建時間，既係於興建系爭建物之
    際，而系爭建物至遲應已於92年9 月1 日興建完成，原告迄
    至92年9 月5 日始取得系爭土地所有權而為共有人，當足認
    剷除系爭防風林、興建系爭圍牆時，系爭土地之所有權仍屬
    劉朱賢妹所有，原告既非所有權人，自不得以所有權人之地
    位主張權利受何侵害。況證人丁○○亦證稱系爭防風林之剷
    除、系爭圍牆之興建均係伊所為，原告未能提出證據足以推
    翻證人證言，或據以證明上開行為係由被告所為，即不得空
    以系爭建物係為被告所有使用，即遽指上開行為係被告所為
    。
  (三)至原告提出由劉朱賢妹出具、記載於92年9 月15日書立之聲
    明書（本院卷第56頁），欲證明系爭防風林屬原告所有云云
    。而被告就該聲明書雖不爭執劉朱賢妹簽名之真正，但爭執
    書立日期之真正，原告自應就該聲明書書立日期之真正負舉
    證責任，惟原告迄未能舉證，劉朱賢妹又未能到庭作證以實
    其說，是該聲明書之證明度已有可議；再觀諸該聲明書之形
    式，為原告以打字方式事先書立內容，始由劉朱賢妹於其上
    簽名，而縱認該聲明書係於92年9 月15日所書立，則劉朱賢
    妹於當時業已年近69歲之高齡（見前揭地建築改良物贈與所
    有權移轉契約書所載渠係於23年7 月2 日出生），聲明書內
    容又係原告事先擬具央請劉朱賢妹簽名，則劉朱賢妹於簽名
    之際是否能充分理解聲明書之內容亦尚存疑義。況於書立之
    時間，系爭土地所有權已移轉予兩造及訴外人劉麗容所共有
    ，劉朱賢妹已非系爭土地之所有權人，亦已無處分系爭防風
    林之權限，是其所為聲明於法律上當無拘束被告之效力。復
    由該聲明書內容以觀，亦僅係劉朱賢妹就系爭防風林之所有
    權歸屬於原告之確認，尚無從據此推論於書立該聲明書之際
    ，系爭防風林仍然存在之事實。從而，本院自難據此聲明書
    為原告任何有利之認定。
  (四)原告又執系爭建物申請使用執照時申請案卷所附照片，主張
    由該等照片顯示系爭建物建造時尚未剷除系爭防風林、興建
    系爭圍牆云云。惟觀諸系爭建物使用執照案卷所附照片，雖
    顯示拍照當時系爭防風林仍未剷除、系爭圍牆尚未興建，然
    其拍攝時間為92年6 月13日，距離系爭建物興建完成、劉朱
    賢妹贈予被告之92年9 月1 日，尚有2 個月餘，故亦無法排
    除系爭防風林之剷除、系爭圍牆之興建係於此段期間所為之
    可能，由是該等照片亦無法證明原告主張為真。
  (五)末者，原告另主張被告為興建系爭圍牆，於系爭紅色區域土
    地上堆放碎石，又於系爭紅色區域土地上焚燒垃圾，惟此為
    被告所否認，原告就此應當負舉證責任，惟迄未能提出何證
    據證明該等情形確係被告行為所致，自難採信。
  (六)綜上，應認原告主張被告有妨害、侵害行為之事實，未能盡
    其舉證之責，自難認其所主張者為真。
五、從而，原告主張基於所有權人之地位依民法第767 條行使物
    上請求權、民法第184 條侵權行為損害賠償請求權之法律關
    係，請求被告拆除系爭圍牆、賠償100 萬元，及自起訴狀繕
    本送達翌日起至清償日止，按年息百分之5 計算之利息，並
    無理由，應予駁回。
六、原告受敗訴判決，其假執行之聲請即失所依據，應併予駁回
    。
七、兩造其餘爭點、攻擊防禦方法及證據經予審酌，於訴訟判決
    結果已不生影響，爰不再逐一論述。
八、據上論結，本件原告之訴為無理由，依民事訴訟法第78條，
    判決如主文。
中    華    民    國    97    年     5    月    7     日
                  民事第一庭  審判長法  官  郭琇玲
                                    法  官  范明達
                                    法  官  陳雪玉
如對本判決上訴，須於判決送達後20日內向本院提出上訴狀。
以上正本與原本無異。
中    華    民    國    97    年    5     月    8     日
                                    書記官  吳瓊英


司法院資訊處製作；財團法人民間司法改革基金會備份。
